ACORDAO-COMPLETO-2356026

ACÓRDÃO 1295/2019 ATA 19/2019 - PLENÁRIO

VISTOS, relatados e discutidos estes autos que, no presente momento, tratam de embargos de declaração opostos por Ricardo de Souza Lima Caiafa Manutenções e Serviços Ltda. em face do Acórdão 727/2019 proferido pelo Plenário do TCU, diante de indícios de irregularidade no Pregão Eletrônico n.º 6/2018 promovido pelo Instituto Nacional de Colonização e Reforma Agrária, no tipo menor preço global, para a contratação de empresa de engenharia sob o valor estimado de R$ 4,5 milhões com vistas à execução dos serviços continuados e eventuais de manutenção predial nas dependências do Incra em Brasília - DF, tendo a vigência do ajuste sido fixada para o período de 12 meses com as eventuais prorrogações até o limite de 60 meses;
	ACORDAM os Ministros do Tribunal de Contas da União, reunidos em Sessão do Plenário, ante as razões expostas pelo Relator, em:
	9.1. conhecer dos presentes embargos de declaração para, no mérito, rejeitá-los;
	9.2. promover a correção da inexatidão material suscitada pela unidade técnica, com o aval do MPTCU, nos termos da Súmula nº 145 do TCU, e, assim, o item 9.5.2 do Acórdão 727/2019-TCU-Plenário deve passar a contar com a seguinte redação: " (...) 9.5.2. arquive o presente processo."; e
		9.3.  determinar que a unidade técnica dê ciência da presente deliberação à ora embargante.

Embargos de declaração em face de acórdão proferido diante de indícios de irregularidade no pregão eletrônico para a contratação de empresa de engenharia com vistas à execução dos serviços continuados e eventuais de manutenção predial nas dependências do Incra em Brasília  DF.

Instituto Nacional de Colonização e Reforma Agrária (Incra).

3. Embargante: Ricardo de Souza Lima Caiafa Manutenções e Serviços Ltda. (CNPJ 11.162.311/0001-73).

13.1. Ministros presentes: José Mucio Monteiro (Presidente), Benjamin Zymler, Augusto Nardes, Raimundo Carreiro e Ana Arraes.
13.2. Ministro-Substituto convocado: Marcos Bemquerer Costa.
13.3. Ministros-Substitutos presentes: André Luís de Carvalho (Relator) e Weder de Oliveira.

ACORDAO-COMPLETO-2384946

Acórdão 2816/2019 - Plenário

ACORDAO-COMPLETO-2382380

Acórdão 2549/2019 - Plenário

Ricardo de Souza Lima Caiafa Manutenções e Serviços - ME

ANDRÉ DE CARVALHO

Ministro-Substituto André Luís de Carvalho.

Trata-se, no presente momento, de embargos de declaração opostos por Ricardo de Souza Lima Caiafa Manutenções e Serviços Ltda. em face do Acórdão 727/2019 proferido pelo Plenário do TCU, diante de indícios de irregularidade no Pregão Eletrônico n.º 6/2018 promovido pelo Instituto Nacional de Colonização e Reforma Agrária, no tipo menor preço global, para a contratação de empresa de engenharia sob o valor estimado de R$ 4,5 milhões com vistas à execução dos serviços continuados e eventuais de manutenção predial nas dependências do Incra em Brasília - DF, tendo a vigência do ajuste sido fixada para o período de 12 meses com as eventuais prorrogações até o limite de 60 meses.
2.	O aludido Acórdão 727/2019 foi prolatado pelo Plenário do TCU, em suma, no seguinte sentido:
	" (...)  9.1. conhecer da presente denúncia, já que satisfeitos os requisitos legais e regimentais de admissibilidade, para, no mérito, considerá-la parcialmente procedente, assinalando o prejuízo, contudo, sobre o pedido de cautelar suspensiva formulado pela ora denunciante, por perda de objeto;
	9.2. declarar a inidoneidade da Ricardo de Souza Lima Caiafa Manutenções e Serviços Ltda. para participar de licitação na administração pública federal ou nos certames promovidos pelos Estados, DF e Municípios com a aplicação de recursos federais, pelo período de 1 (um) ano, nos termos do art. 46 da Lei nº 8.443, de 1992;
	9.3. determinar que a Controladoria-Geral da União adote as providências cabíveis para o efetivo cumprimento do item 9.2 deste Acórdão;
	9.4. manter o sigilo em relação a eventuais peças gravadas com essa chancela, retirando a chancela de sigilo, contudo, sobre o presente processo, nos termos dos arts. 53, §§ 3° e 4°, e 108, § 1°, da Lei n.º 8.443, de 1992, e, por analogia, do art. 93, IX, da CF88;
	9.5. determinar que a unidade técnica adote as seguintes medidas:
	9.5.1. envie a cópia deste Acórdão, acompanhado do Relatório e do Voto que o fundamenta, ao denunciante, à responsável e ao Ibama, para ciência; e
	9.5.2. arquive o presente processo, sem prejuízo do monitoramento da determinação proferida pelo item 9.3 deste Acórdão."
3.	Inconformada, por intermédio dos seus advogados, a Ricardo de Souza Lima Caiafa Manutenções e Serviços Ltda. acostou os seus embargos de declaração à Peça 50, ante a suposta ocorrência de obscuridade no referido acórdão, apresentando, para tanto, os seguintes argumentos:
	" (...) 3. Da obscuridade
	O acórdão embargado destaca a existência de atenuante, porque, em outra licitação,4a empresa 'solicitou que fosse desclassificada do certame quando verificada a insegurança jurídica no que concerne às condições de faturamento necessárias para a obtenção do tratamento diferenciado'.
	Ainda nesse sentido, julgou-se que 'não está caracterizada a má-fé da empresa na tentativa de se utilizar do benefício nos certames em que participou'. Inclusive, porque em nenhuma licitação a Embargante usufruiu dos benefícios previstos na LC 123/2006, além de ter requerido o desenquadramento na junta comercial dentro do prazo legal, em 27.09.2018, mês subsequente à ocorrência do excesso. 
	Na dosimetria para a aplicação da sanção, o acórdão embargado afirma que considerou como atenuante o pedido de desclassificação formulado pela própria Embargante, em outro certame, circunstância fática que distingue o caso em exame de outros similares. 
	Nesse contexto, a decisão padece de obscuridade em relação aos seguintes pontos:
	a) a despeito das circunstâncias atenuantes verificadas pelo Relator, estas não foram consideradas no juízo da dosimetria da pena, a exemplo do desenquadramento dentro do prazo legal;
	b) nos precedentes invocados pelo acórdão sobre a possibilidade de declarar inidôneas empresas que não tenham usufruído indevidamente os benefícios previstos na LC 123/2006, o TCU aplicou a sanção pelo prazo de três ou seis meses, muito inferior ao aplicado à Embargante. 
	Esses dois pontos podem ser analisados conjuntamente. Isso porque a existência de outras circunstâncias atenuantes reforça a aparente desconexão dos critérios que balizaram a dosimetria da pena, visto que, nos precedentes mencionados no acórdão embargado, a ausência de tratamento diferenciado no certame já permitiu a redução do prazo para três meses. 
	Eis o trecho em que são mencionados os precedentes: 
	'21. O entendimento do TCU, conforme Acórdãos e respectivos relatores: 1.677/2018, Ministro Augusto Nardes; 1.702/2017, Ministro Walton Alencar Rodrigues; 1.797/2014, Ministro Aroldo Cedraz; 836/2014, Ministra Ana Arraes; 745/2014, Ministro Substituto Marcos Bemquerer; 2.858/2013, Ministro Benjamin Zymler; 1.399/2013, Ministro Raimundo Carreiro e 970/2011, Ministro Substituto Augusto Sherman, todos do Plenário; é que a ocorrência da fraude independe da ocorrência ou não do usufruto do tratamento diferenciado previsto na lei. Em analogia ao direito penal, o ilícito se constitui pela mera conduta do agente, dessa forma é suficiente para caracterizar a fraude a declaração falsa registrada no sistema, pela própria empresa, para participar de um certame.'
	Dentre os precedentes citados, somente o Acórdão 970/2011-TCU-Plenário fixou o prazo da sanção em um ano, considerando a notória diferença de que a empresa efetivamente usufruiu do benefício, como consta do excerto:
	'9. No caso concreto, observou-se infração aos ditames da referida lei por parte da empresa Cine Foto Universitário Ltda. Conforme apontado nos autos, nos anos de 2006 e 2007 a empresa sacou ordens bancárias nos montantes de R$ 2.900.837,16 e R$ 2.743.519,19, respectivamente. Esses valores indicam que o faturamento da empresa nesses anos foi superior ao limite de R$ 2.400.000,00 previsto no artigo 3° da LC 123/2006 para enquadramento como empresa de pequeno porte. [...] Dessa forma, resta claro que a empresa estaria excluída do regime diferenciado e ficaria impedida de utilizar o critério de desempate previsto no artigo 44 da LC 123/2006 (artigo 5° do Decreto 6.204/2007) em licitações ocorridas nos anos de 2007 e 2008. 11. Nesse sentido, a utilização do critério de desempate em três pregões realizados no ano de 2007 e dois pregões realizados no ano de 2008, com a consequente contratação em três deles, configura burla ao sistema criado pela LC 123/2006, bem como fraude ao procedimento licitatório.' 
	Em outros diversos acórdãos referentes a situações similares, o Tribunal abrandou a dosimetria da pena, reduzindo-a para três meses, a exemplo dos Acórdãos 1.797/2014, 740/2014 e 1.853/2014, todos do Plenário.
	Ora, o próprio Tribunal atraiu a aplicação dos precedentes que invocou para fundamentar a possibilidade de sancionar a empresa, com base em uma aplicação sistemática do art. 489, inc. V e VI do Código de Processo Civil - CPC.
	Assim, há a necessidade de esclarecer o critério utilizado para fixar o prazo de um ano, considerando que a jurisprudência dessa Corte afirma que, 'no âmbito do TCU, a dosimetria da pena tem como balizadores o nível de gravidade dos ilícitos apurados, com a valoração das circunstâncias fáticas e jurídicas envolvidas, e a isonomia de tratamento com casos análogos'.
	Considerando que em casos análogos o prazo fixado pelo Tribunal foi de três meses, há de se esclarecer a adoção do prazo de um ano, diante das incontroversas circunstâncias fáticas que atenuam a conduta da Embargante, quais sejam: 
a empresa requereu sua desclassificação em outro certame;
	b) participou da licitação no curso do prazo de solicitação do desenquadramento na junta comercial; 
	c) solicitou o desenquadramento dentro do prazo legal, no mês subsequente ao excesso. 
	O esclarecimento desse critério permite um alinhamento da dosimetria da pena adotada e os precedentes invocados no próprio acórdão embargado, com a consequente redução temporal da sanção. 
	4. Dos pedidos 
	Ante o exposto, requer-se que sejam conhecidos e acolhidos os presentes embargos de declaração, de modo a sanar a obscuridade apontada, atribuindo-lhes efeitos infringentes para que a declaração de inidoneidade determinada no item 9.2 do acórdão embargado seja reduzida para o prazo de três meses."
4.	Por seu turno, ao suscitar a ocorrência de inexatidão material sobre o item 9.5.2 do referido Acórdão 727/2019-TCU-Plenário, a assessora da Selog lançou o seu parecer à Peça 52 nos seguintes termos:
	" (...) A denúncia foi realizada face a possíveis irregularidades na atuação da licitante Ricardo de Souza Lima Caiafa Manutenções e Serviços (CNPJ 11.162.311/0001-73) . Em 3/4/2019 foi proferido o Acórdão 727/2019-TCU-Plenário e nele foi estabelecido que o item 9.3 deveria ser objeto de monitoramento. Contudo, verificou-se que a determinação não era monitorável.
	Assim, conforme subdelegação de competência estabelecida no art. 1° da Portaria-Selog 1/2017, e face ao erro material mencionado no item retro, propõe-se que seja retificado o item 9.5.2 do Acórdão 727/2019-TCU-Plenário, alterando-o de '9.5.2. arquive o presente processo, sem prejuízo do monitoramento da determinação proferida pelo item 9.3 deste Acórdão' para '9.5.2. arquive o presente processo'."
5.	Enfim, proferi o despacho à Peça 53 e solicitei o pronunciamento do MPTCU, tendo, por intermédio do Exmo. Sr. Procurador Sergio Ricardo Costa Caribé, o Parquet especial anuído, em cota singela (Peça 54) , à referida proposta da unidade técnica para a correção do aludido erro material.
	É o Relatório.

8.1. Murilo Queiroz Melo Jacoby Fernandes (OAB-DF 41.796), entre outros, representando a Ricardo de Souza Lima Caiafa Manutenções e Serviços.

Procurador Sergio Ricardo Costa Caribé.

EMBARGOS DE DECLARAÇÃO. TOMADA DE CONTAS ESPECIAL. INEXISTÊNCIA DO SUPOSTO VÍCIO. CONHECIMENTO. REJEIÇÃO. CORREÇÃO DE ERRO MATERIAL.

DENÚNCIA (DEN)

Secretaria de Controle Externo de Aquisições Logísticas (Selog).

Trata-se, no presente momento, de embargos de declaração opostos por Ricardo de Souza Lima Caiafa Manutenções e Serviços Ltda. em face do Acórdão 727/2019 proferido pelo Plenário do TCU, diante de indícios de irregularidade no Pregão Eletrônico n.º 6/2018 promovido pelo Instituto Nacional de Colonização e Reforma Agrária, no tipo menor preço global, para a contratação de empresa de engenharia sob o valor estimado de R$ 4,5 milhões com vistas à execução dos serviços continuados e eventuais de manutenção predial nas dependências do Incra em Brasília - DF, tendo a vigência do ajuste sido fixada para o período de 12 meses com as eventuais prorrogações até o limite de 60 meses.
2.	Entendo, preliminarmente, que os presentes embargos de declaração devem ser conhecidos pelo TCU, já que preenchidos os requisitos legais e regimentais de admissibilidade.
3.	No mérito, contudo, os embargos devem ser rejeitados. 
4.	Em suma, por meio do referido Acórdão 727/2019-TCU-Plenário do TCU declarou a inidoneidade da referida empresa para participar de licitação com recursos federais pelo período de 1  (um) ano, nos termos do art. 46 da Lei n.º 8.443, de 1992, em face da comprovada fraude à licitação.
5.	Inconformada, a ora embargante suscitou, em síntese, que o referido Acórdão 727/2019-TCU-Plenário padeceria de obscuridade na dosimetria da pena, já que as supostas atenuantes não teriam sido consideradas na aplicação da referida sanção, tendo apontado, para tanto, a suposta divergência em cotejo com alguns acórdãos do TCU, e, por essa linha, a embargante requereu o conhecimento e o provimento dos embargos, com efeitos modificativos, para sanar essa suposta obscuridade, alterando o período de inidoneidade para 3 (três) meses. 
6.	Não se mostraria procedente, todavia, a aludida alegação, já que, ao ser incorporado às razões de decidir, o parecer da unidade técnica teria, apenas a título de exemplo, apontado alguns acórdãos do TCU para ressaltar o subjacente entendimento de que, a despeito da ausência de benefício direto, a irregular participação no certame, por meio de declaração falsa, ensejaria a aplicação da aludida inidoneidade temporária para licitar e contratar com a administração federal.
7.	Não fosse o bastante, para além da suposta atenuante, o TCU também deveria avaliar a indevida reiteração de semelhantes irregularidades perpetradas pela ora embargante nos outros 10  (dez) certames durante o mês de setembro de 2018, quando a aludida empresa se autodeclarou como empresa de pequeno porte (EPP) , sem o necessário amparo jurídico, a despeito de ela não ter sido beneficiada pelo referido tratamento jurídico diferenciado, nem impedido esse tratamento em prol de outra empresa, tendo essas circunstâncias restado expressamente consignadas no voto condutor do aludido Acórdão 727/2019. 
8.	Ocorre, entretanto, que, ao suscitar a suposto vício na dosimetria, a ora embargante apenas buscou promover a mera tentativa de rediscussão de mérito do feito, a despeito de os embargos não se constituírem como a via adequada para essa finalidade (v.g.: Acórdãos 2.062/2015, 2.635/2015 e 294/2016, do Plenário, Acórdão 7781/2015-TCU-Primeira Câmara, e Acórdãos 10.919/2016, 12.422/2016, 2.677/2017 e 117/2018, da 2ª Câmara) .  
9.	Bem se vê, então, que o suposto vício não subsistiria no referido acórdão, pois a aludida obscuridade deveria decorrer apenas da eventual falta de clareza na decisão, não podendo ser suscitada como mero subterfúgio para a indevida rediscussão de mérito do julgamento pela estreita via dos embargos de declaração, em plena sintonia, assim, com a jurisprudência do Superior Tribunal de Justiça - STJ (v.g.: Edcl Resp 351490 - DJ 23/09/2002) .
10.	Em homenagem, porém, ao devido processo legal, a ora embargante poderá porventura manejar os recursos legalmente cabíveis para a efetiva rediscussão futura de mérito do feito, sem a presente restrição imposta pela estreita via dos embargos de declaração.
11.	Mostra-se adequada, enfim, a proposta da unidade técnica para a correção da inexatidão material sobre o item 9.5.2 do Acórdão 727/2019-TCU-Plenário, quando teria determinado o arquivamento do correspondente processo, sem prejuízo do monitoramento da determinação proferida pelo item 9.3 do referido acórdão, já que não seria necessário promover o suscitado monitoramento.
12.	Entendo, portanto, que o Tribunal deve conhecer dos presentes embargos para, no mérito, rejeitá-los, sem prejuízo de promover a referida correção da inexatidão material.  
Ante o exposto, pugno pela prolação do Acórdão ora submetido a este Colegiado.
TCU, Sala das Sessões, em 5 de junho de 2019.
Ministro-Substituto ANDRÉ LUÍS DE CARVALHO 
Relator